臺灣高雄地方法院刑事判決
110年度交訴字第48號
公  訴  人  臺灣高雄地方檢察署檢察官
被      告  黃羣富



選任辯護人  馬興平律師
上列被告因公共危險等案件，經檢察官提起公訴（110年度偵字
第6907號），本院判決如下：
    主  文
黃羣富犯無駕駛執照駕車因過失致人受傷罪，處拘役肆拾日，如
易科罰金，以新臺幣壹仟元折算壹日；又犯駕駛動力交通工具發
生交通事故致人傷害而逃逸罪，處有期徒刑陸月，如易科罰金，
以新臺幣壹仟元折算壹日。
    事  實
一、黃羣富原領有普通小客車駕駛執照，於民國108年5月10日起
    遭逕行註銷至109年5月9日，期滿未再重新考領駕照而成為
    無駕駛執照狀態，然仍於109年12月27日22時40分許，駕駛
    車牌號碼000-0000號自用小客車，沿高雄市鼓山區大順一路
    由西往東方向行駛，行經大順一路與裕誠路口時，本應注意
    遵守燈光號誌，行經有燈光號誌管制之交岔路口不得闖紅燈，
    而依當時天氣晴、夜間有照明（起訴書誤載為「日間自然光
    線」，應予更正）、柏油路面乾燥、無缺陷、無障礙物、視
    距良好無不能注意之情事，竟疏未注意及此，貿然闖越紅燈沿
    大順一路繼續行駛，適有宋○○騎乘車牌號碼000-0000號普通
    重型機車沿裕誠路由北往南方向行駛並左轉至大順一路，為
    閃避闖越紅燈之黃羣富，重心不穩而在黃羣富駕駛之自用小
    客車左前方自摔倒地，受有頭部損傷併腦震盪、肢體多處挫
    擦傷等傷害。詎黃羣富明知已駕車發生交通事故，並下車查
    看而知悉告訴人人車倒地意識不清，竟僅短暫停留於現場，
    卻未採取任何救護行為、或報警處理、或留下日後可聯繫之
    資料，即基於駕駛動力交通工具發生交通事故致人傷害而逃
    逸之犯意，逕自駕駛車輛離去。嗣員警據報到場處理後，始
    循線查悉上情。
二、案經宋○○及其配偶劉○訴由高雄市政府警察局鼓山分局報告
    臺灣高雄地方檢察署檢察官偵查起訴。
    理  由
壹、程序部分
一、供述證據之證據能力：
　㈠按刑事訴訟法第159條第1項規定：「被告以外之人於審判外
    之言詞或書面陳述，除法律有規定者外，不得作為證據」。
    又按刑事訴訟法為保障被告之反對詰問權，排除具有虛偽危
    險性之傳聞證據，以求實體真實之發見，乃為此規定。是被
    告以外之人於檢察事務官、司法警察官或司法警察調查中所
    為之陳述，未經被告於審判期日踐行詰問之程序，性質上屬
    於傳聞證據，依同法第159條之2規定，該陳述除具有較可信
    之特別情況及為證明犯罪事實存否所必要者外，不具有證據
    能力。至其所謂「具有較可信之特別情況」，應係指該被告
    以外之人於檢察事務官、司法警察官或司法警察調查中所為
    之陳述，與審判中不符，而其先前之陳述，從客觀上之環境
    或條件等情況加以觀察，有足以取代審判中經反對詰問之可
    信性保證者而言。
　㈡經查，告訴人宋○○、證人即事故發生時在大順一路口停等紅
    燈之機車騎士唐○○、證人即事故發生後經過系爭路段並協助
    叫救護車之機車騎士潘○○於警詢所為之陳述，及告訴人、證
    人唐○○於檢察事務官前所為之陳述，均屬被告以外之人於審
    判外之陳述，被告黃羣富及其辯護人否認證據能力（院卷第
    89頁），而告訴人、唐○○及潘○○均已於本院審理時到庭具結
    作證，且3人於警詢或檢察事務官前所為之證詞均無因與在
    審判中所述不符而具有較可信之特別情況，則應認均不具有
    證據能力。至被告及其辯護人亦否認告訴人劉○於警詢陳述
    之證據能力，因本院並未援引作為證據使用，爰不贅述此部
    分證據能力之有無，先予敘明。
  ㈢除上開有爭執之供述證據外，其餘被告以外之人於審判外之
    言詞或書面陳述，均經當事人及辯護人於本院明示同意作為
    證據（院卷第89頁、第137頁、第138頁、第253頁），迄至
    言詞辯論終結亦未聲明異議，本院審酌該等證據製作時之情
    況，尚無違法不當及證明力明顯過低之瑕疵，認以之作為本
    案之證據，應屬適當，依刑事訴訟法第159條之5之規定，認
    該等證據資料均有證據能力。
二、非供述證據之證據能力：
　㈠被告及其辯護人否認道路事故調查報告表之證據能力，認為
    其非屬刑事訴訟法第159條之4之例行性公文書等語（院卷第
    89頁）。惟按，刑事訴訟法第159條之4第1款之「紀錄文書
    」，並不限於針對特定事件所製作。只要係公務員基於職務
    上就一定事實之記載，或就一定事實之證明而製作之文書，
    而其內容不涉及公務員主觀之判斷或意見之記載，即屬於上
    述條款所稱文書之範疇（最高法院102年度台上字第1218號
    刑事判決意旨參照）。經查，道路交通事故調查報告表係警
    察獲報到場後，就交通事故現場有關車輛之位置、行向、現
    場狀況等事實為客觀紀載，尚不涉及其主觀之判斷或意見，
    自為警員處理道路交通事故所為之職務上紀錄文書。又衡以
    員警僅係依其職務前往現場處理事故，與發生車禍雙方間並
    無任何利害關係，實無必要虛編事實而為不利於其中一方之
    記載，且記載之內容與卷內其餘客觀事證亦無不合之處，是
    卷附道路交通事故調查報告表尚無顯不可信之情況，依刑事
    訴訟法第159條之4第1款之規定，應有證據能力。
　㈡除前開道路交通事故調查報告表外，檢察官、被告及辯護人
    對於本判決後引各項非供述證據，均同意有證據能力（院卷
    第89頁、第137頁、第138頁、第253頁），亦查無證據證明
    有公務員違背法定程序取得之情形，是依刑事訴訟法第158
    條之4之反面解釋，自有證據能力。
貳、實體部分
一、認定犯罪事實所憑之證據及理由：
　　訊據被告固坦承於起訴書所載時間，其普通小客車駕駛執照
    遭逕行註銷後未再重新考領，而成為無駕駛執照狀態後，仍
    駕駛自用小客車上路，並於行經大順一路與裕誠路口，看見
    告訴人騎乘普通重型機車在被告行向左前方人車倒地後，被
    告下車查看而知悉告訴人倒地意識不清，其僅短暫停留於現
    場，未採取任何救護措施、或報警處理、或留下聯繫資料，
    即駕車離去等事實，惟矢口否認有何過失傷害及駕駛動力交
    通工具發生交通事故致人傷害而逃逸罪等犯行，辯稱：我沒
    有擦撞到告訴人，他是在左轉的時候自摔的，我有將汽車停
    放路邊後下車查看告訴人的狀況，當時我看到告訴人沒有意
    識，現場有一名女騎士經過問我有沒有叫救護車，我請她叫
    救護車後就離開了，我知道發生交通事故肇事後必須留在現
    場完成應處置之程序後才可以離開，但因為當下並沒有發生
    碰撞，所以我請後面來的女騎士協助處理後我就離開了，我
    既然沒有肇事，我的行為就不構成逃逸等語；辯護人則以：
    本案沒有任何證人直接看到被告與告訴人之車輛發生碰撞，
    依照車禍事故現場圖、兩台車子的受損狀態、以及監視器錄
    影畫面內容顯示，兩台車子根本沒有發生碰撞，告訴人是自
    摔倒地的，而被告既未與告訴人騎乘機車發生碰撞，被告之
    駕駛行為亦未影響告訴人騎車之行進方向，告訴人自撞停放
    在路旁自小客車之騎車行為與被告完全無關，故被告並未違
    犯過失傷害罪與駕駛動力交通工具發生交通事故致人傷害而
    逃逸罪等語，為被告辯護。經查：
　㈠無駕駛執照駕車因過失致人受傷罪部分：
　1.被告普通小客車之駕駛執照於本案案發前已遭逕行註銷，且
    被告並未重新考領汽車駕照，然仍於109年12月27日22時40
    分許，駕駛車牌號碼000-0000號自用小客車，沿高雄市鼓山
    區大順一路由西往東方向行駛，行經大順一路與裕誠路口時
    ，適有告訴人騎乘車牌號碼000-0000號普通重型機車沿裕誠
    路由北往南方向行駛並左轉至大順一路，其後告訴人於被告
    車輛行向前方人車倒地，被告下車查看而知悉告訴人倒地意
    識不清，嗣告訴人送醫急診後，經診斷受有頭部損傷併腦震
    盪、肢體多處挫擦傷等傷勢等情，業據被告坦承在卷，與證
    人即告訴人、證人唐○○於本院審理中之證述情節相符（院卷
    第160至164頁、第146至147頁），並有告訴人於109年12月2
    7日被送往高雄市立聯合醫院急診之診斷證明書、證人潘○○
    提供事故發生後000-0000號休旅車及其駕駛之照片、證人唐
    ○○於本院繪製之交通事故現場圖、高雄市鼓山區大順一路與
    中華路口109年12月27日22時39分許由大順路西往東拍攝之
    監視器擷取畫面、高雄市鼓山區大順一路與裕誠路口109年1
    2月27日22時40分許之監視器擷取畫面、高雄市鼓山區大順
    一路與裕誠路口109年12月27日22時39分許由輕軌站體工地
    拍攝之監視器擷取畫面、高雄市政府警察局109年12月27日
    道路交通事故照片、高雄市政府警察局鼓山分局109年12月2
    7日道路交通事故現場圖、高雄市政府警察局鼓山分局109年
    12月27日道路交通事故調查報告表（一）、（二）-1、車籍
    資訊系統-車輛詳細資料報表（000-0000號自用小客車）、
    公路監理電子閘門-證號查詢汽車駕駛等在卷可佐（警卷第1
    0頁、第24至28頁、第31至34頁、第36至39頁、第48頁，院
    卷第11頁、第179頁），是此部分之事實首堪認定。
　2.被告因闖紅燈致告訴人受有起訴書所載之傷勢：
　　⑴被告於案發時地闖越大順一路行向之紅燈：
　　　①告訴人於本院證稱：事故那天我記得我等到變綠燈騎出
        去，我看到有人闖紅燈，那台車子的車頭在我的後方，
        然後我就沒有印象了，之後醒來已經在醫院了（院卷第
        161頁、第164頁），唐○○亦於本院證稱：當時我騎車在
        大順一路上停等紅燈，我看到被告駕駛汽車從我左測闖
        紅燈開過大順一路和裕誠路口，他過去之後我就看到告
        訴人撞上去，然後被告就靠邊停了等語（院卷第145頁
        、第148頁），是告訴人指訴被告闖紅燈等情，與唐○○
        於本院之證述相符，足認斯時行駛在大順一路之被告，
        於行經大順一路及裕誠路口時，確有闖紅燈之情形。
　　　②被告固於本院辯稱：我沒有闖紅燈，當時的號誌燈應該
        是綠燈轉黃燈云云（院卷第87頁、第267頁）。然其先
        前於警詢中先稱：我行經發生事故的路口時當下沒有號
        誌燈等語（警卷第3頁），然於同次詢問中，經員警播
        放事故發生路口附近之監視器畫面，並解釋依照前開畫
        面，當時大順一路由西往東方向應為紅燈，被告即轉而
        表示對於前情沒有意見，員警復詢問被告對於後方騎士
        表示當時被告闖紅燈且與告訴人之機車發生碰撞致該機
        車倒地之意見，被告亦僅表示伊車上沒有擦撞痕跡等語
        ，而對於闖紅燈等情未予否認（警卷第3至4頁）；於檢
        察事務官詢問「對於案發當時目擊證人稱你是闖越紅燈
        撞到被害人，有何意見」，被告表示「沒有這回事，我
        的車是做工程的，本來亦有很多碰撞的痕跡，跟這件車
        禍沒有關係」等語，對於檢察事務官轉述目擊證人指訴
        被告闖紅燈乙情，被告亦未予否認，僅係再次強調伊並
        未撞到告訴人（偵卷第52頁）；於本院審查庭時，就過
        失傷害罪部分仍僅表示並未擦撞到告訴人等語（院審交
        訴卷第48頁）。觀諸被告前開陳述可知，被告在本院準
        備程序前，對於遭問及是否闖紅燈之問題均避重就輕，
        僅不斷強調伊沒有與告訴人發生碰撞，是被告關於是否
        闖越紅燈之之供詞前後不一，其嗣後於本院之辯稱顯為
        卸責之詞，不足採信。
　　⑵被告闖越紅燈導致告訴人閃避不及自摔倒地：
　　　①案發當日本件交通事故發生經過，業經本院勘驗附近路
        口之監視器光碟，而因監視器拍攝角度限制及路樹遮蔽
        視線，於告訴人自裕誠路口向左轉至大順一路後，並未
        攝得被告與告訴人是否發生撞擊之瞬間，僅可見被告之
        汽車於檔案時間1分54秒緩慢自路樹後方前行，1分56秒
        告訴人之機車自被告之汽車左側向右偏行至被告汽車前
        方，疑似撞擊路旁停放之車輛後，往左摔而倒地等情，
        有路口監視器光碟、擷取畫面影像及本院勘驗筆錄在卷
        可佐（警卷第27至28頁，院卷第93頁）。觀諸上開監視
        器畫面及前揭告訴人之證詞，應可認定本案案發時之狀
        況為：告訴人於其行向綠燈時左轉彎至大順一路，過彎
        同時眼角餘光看到被告闖紅燈行駛而來，告訴人原本信
        賴該方向並不會有車前來，卻突見被告之汽車向自己靠
        近，閃避不及而自摔倒地，此情堪以認定。
　　　②起訴意旨固認被告之汽車與告訴人之機車發生擦撞，然
        被告始終否認此情，告訴人亦證稱不記得事發經過，也
        不記得有無發生撞擊等語（院卷第161頁、第164頁）。
        至於目睹案發經過之後方機車騎士唐○○固於本院證稱：
        我有看到告訴人騎乘機車的右側龍頭擦撞到被告開的汽
        車，然後告訴人就趴在地上不動了，監視器畫面中那台
        停在告訴人右後方的汽車就是我說告訴人撞到的車，我
        看到汽車駕駛闖紅燈過去之後，告訴人就從那個位置撞
        上去，然後汽車駕駛就靠路邊停了，我確定有看到機車
        物理性的碰撞到這台汽車，撞到的畫面在監視器影像當
        中剛好被擋住了，機車確實有撞到被告的汽車後才滑到
        前方彈出來等語（院卷第142頁、第148至149頁）。惟
        查，依據唐○○於本院繪製之道路交通事故現場圖，唐○○
        將自己標註在大順一路停止線前之最右側機慢車道，將
        被告之汽車標註在其左側汽車外側車道，並繪製箭頭以
        示被告闖越紅燈後向前直行，復將其所稱告訴人機車與
        被告汽車之碰撞位置繪製在被告汽車之左側即內側車道
        （見院卷第179頁），再參酌員警於案發地點拍攝之事
        故現場照片（警卷第31至34頁），告訴人人車倒地之位
        置距離唐○○間隔非近，且唐○○位於被告、告訴人及其等
        車輛之右後方，則告訴人車輛是否確實與被告車輛發生
        物理性撞擊，非無可能因為唐○○距離被告、告訴人較遠
        以及目視角度死角之緣故，而無法單獨以唐○○之證詞即
        認定2車確實發生碰撞，蓋從唐○○之角度及距離而言，
        只要告訴人因故向被告車輛之方向偏行後倒地，從唐○○
        之視角即可能認為告訴人係因與被告車輛發生擦撞始倒
        地。
　　　③再查，本案案發當時警方未對比告訴人機車與被告車輛
        之撞擊痕跡與位置，亦未查明地上有無2車之剎車痕，
        有現場照片、員警繪製之道路交通事故現場圖、及高雄
        市政府警察局鼓山分局111年5月10日高市警鼓分偵字第
        11171283900號函檢附之承辦員警職務報告在卷可佐（
        警卷第31至34頁、第36頁，院卷第209至233頁），而前
        揭現場照片中固攝得告訴人之機車有摩擦痕，且告訴人
        嗣後於本院提出111年1月10日機車行之估價單及車輛照
        片（見院卷第239至243頁），然姑且不論告訴人至機車
        行修車及拍照之日期間隔事故發生已超過一星期，難以
        判斷機車車輛之摩擦痕是否均與本件事故相關，前開現
        場照片及機車行拍攝之照片當中，告訴人機車之損傷多
        為小範圍長條狀摩擦痕，並未有凹陷或大片刮擦痕跡，
        位置亦大多在機車下盤；反觀警方於事故後之110年1月
        10日攝得之被告汽車左車頭照片（見警卷第29頁），被
        告之汽車左車頭有兩處明顯之凹陷，足認非以相當力道
        ，難以造成此種毀損痕跡，倘若告訴人之機車確實與被
        告汽車發生撞擊並因此在被告車上留下前開凹陷痕跡，
        告訴人之機車當不可能僅受有照片所示之小範圍摩擦痕
        ，況且前開汽車車頭板金凹陷之高度亦明顯高於告訴人
        機車受有磨損痕之下盤位置，是依卷內證據顯然無法將
        2車之毀損位置相對應。況查，證人即從事土木工程且
        曾與被告在工地見面之莊○○於本院證稱：被告於110年1
        月10日經員警拍攝之汽車車損照片上面的車頭凹陷，這
        是某次被告在我的工地撞到我的鷹架還有其他的東西，
        他撞到我的鷹架都有點變形了，這個葉子板的痕跡確實
        是在我的工地發生的，我雖然沒有看過被告車子撞到前
        的樣子，但是因為他撞到我鷹架變形的地方差不多高度
        就在照片中那個破損的位置，所以我確定這個凹陷就是
        因為之前他撞到我的鷹架等語（院卷第172頁、第174頁
        ），是被告汽車車頭凹陷之原因無從排除其他可能性，
        無法認定確實係因本次交通事故而生，故依卷內事證尚
        難認定被告之汽車與告訴人之機車發生擦撞而導致告訴
        人人車倒地。
　　　④是以，關於被告汽車與告訴人機車發生擦撞乙節，除唐○
        ○之單一證詞外，未有其他證據可佐，而唐○○之證詞本
        身亦有瑕疵，業如前述，是應認被告汽車與告訴人之車
        輛發生擦撞此節，依現有事證尚無從證明，而應從被告
        有利之認定，即被告之汽車確實未撞擊或擦撞告訴人之
        機車，告訴人人車倒地之原因係因閃避不及而自摔造成
        。
　  ⑶被告之過失與告訴人受傷間具有因果關係：
　　　按汽車行駛至交岔路口，其行進、轉彎，應遵守燈光號誌
      ；車輛面對圓形紅燈表示禁止通行，不得超越停止線或進
      入路口，道路交通安全規則第102條第1項第1款、道路交
      通標誌標線號誌設置規則第206條第1項第5款第1目定有明
      文。經查，被告駕駛車牌號碼000-0000號自用小客車，沿
      高雄市鼓山區大順一路由西往東方向行駛，行經大順一路
      與裕誠路口時，本應注意遵守燈光號誌，行經有燈光號誌
      管制之交岔路口不得闖紅燈，而被告之汽車駕照雖遭逕行註
      銷且案發時亦未重新考領駕照（院卷第11頁），然其既然
      選擇駕駛汽車行駛於道路，對於前開道路交通規則自難諉
      為不知，且依當時天氣晴、夜間有照明、柏油路面乾燥、無
      缺陷、無障礙物、視距良好無不能注意之情事，有道路交通
      事故調查報告表在卷足按，乃被告竟貪圖一時之快，貿然
      闖越大順一路行向之紅燈號誌而進入大順一路與裕誠路交
      岔路口，並繼續沿大順一路行駛，告訴人由裕誠路口騎乘
      機車左轉彎進入大順一路時見狀閃避不及，致機車失控而
      人車倒地受有事實欄所載之傷勢，被告駕駛行為顯有過失
      ，且倘若被告能遵守交通號誌而不闖越紅燈，當能避免本
      件交通事故之發生，再被告之過失駕駛行為致告訴人受有
      前揭傷勢，有前開告訴人之診斷證明書在卷可憑，足認被
      告之過失行為與告訴人前揭傷害間有相當因果關係。
　3.綜上所述，被告上開無駕駛執照駕車因過失致人受傷犯行堪
    以認定，其前揭所辯均不足採。
　㈡駕駛動力交通工具發生交通事故致人傷害而逃逸罪部分：
　1.被告於起訴書所載時間地點，看見告訴人騎乘普通重型機車
    ，在被告行向前方人車倒地後，被告僅短暫下車查看告訴人
    狀況，並未採取任何救護措施、或報警處理、或留下聯繫資
    料，即駕車離去等事實，業據被告坦承在卷，與證人潘○○於
    本院審理中之證述相符（院卷第155頁），是此部分之事實
    首堪認定。
　2.按修正前之刑法第185條之4規定之肇事逃逸罪經司法院對本規定為合憲審查，以釋字第777號解釋闡明「非因駕駛人之故意或過失所致事故之情形是否構成『肇事』，尚非一般受規範者所得理解或預見，於此範圍內，其文義有違法律明確性原則」、「一律以1年以上7年以下有期徒刑為其法定刑，致對犯罪情節輕微者無從為易科罰金之宣告，對此等情節輕微個案構成顯然過苛之處罰，於此範圍內，不符憲法罪刑相當原則，與憲法第23條比例原則有違」。立法院因而循旨修正該規定，於110年5月30日修正公布施行：「駕駛動力交通工具發生交通事故，致人傷害而逃逸者，處6月以上5年以下有期徒刑；致人於死或重傷而逃逸者，處1年以上7年以下有期徒刑。犯前項之罪，駕駛人於發生交通事故致人死傷係無過失者，減輕或免除其刑」。本次法律之修正，其中法律效果已經修改變更，至為明確；至本罪行為情狀之規定，依本院向來見解，認為行為人駕駛動力交通工具發生交通事故致死傷後逃逸，即已構成本罪，不論對於發生交通事故之原因有無過失，均非所屬，是則，關於本罪行為情狀自「肇事」修改為「發生交通事故，致人傷害、死亡或重傷」以及「發生交通事故致人死傷係無過失」，實則僅係將刑法文義明確化，俾符合法律明確性原則，惟其內涵並無不同。另關於本罪處罰之不法行為，則仍保留「逃逸」之文字，上開司法院釋字第777號解釋理由書雖併予檢討建議「關於停留現場之作為義務部分，參酌所保護之法益，訂定發生事故後之作為義務範圍」，然本次修法終未變更。次按所謂「逃逸」，依文義解釋，係指自肇事現場離開而逸走，使人無法在肇事現場經由目視掌握肇事者與事故關聯性的行為。惟肇事者終將離開現場，殆不可能始終留在現場，究其犯罪之內涵，除了離開現場（作為）之外，實因其未履行因肇事者身分而產生之作為義務（不作為），是本罪結合學理上所稱之作為犯及不作為犯之雙重性質。職是，應進一步探究者，乃發生交通事故致人死傷者，於離開現場前究有何種之作為義務，此亦為上開解釋理由書曉諭釐清之面向，雖未經修法，然其釋義乃司法不可迴避之任務。逃逸之文義解釋既有分歧，則立法沿革之主觀解釋與規範目的之客觀解釋，有其關鍵意義，審諸法規範目的，駕駛動力交通工具為維持現代社會生活所必需，交通事故已然為必要容忍的風險，則為保障事故發生後之交通公共安全、避免事端擴大，及為保護事故被害人之生命、身體安全，自須要求行為人留在現場，即時對現場為必要之處理、採取救護、救援被害人行動之義務，復鑑於有別於其他案件─交通事件證據消失迅速（通常交通事故現場跡證必須立刻清理）之特性，為釐清肇事責任之歸屬，確保交通事故參與者之民事求償權不致求償無門（惟基於不自證己罪原則，國家刑事追訴利益不在保障範圍），於此規範目的，亦可得出肇事者有在場，對在場被害人或執法人員不隱瞞身分之義務。是故，所謂「逃逸」係指離開事故現場而逸走之行為，駕駛人於發生交通事故致人死傷時，應有在場之義務，至於駕駛人對於事故發生有無過失、被害人是否處於無自救力狀態、所受傷勢輕重，則非所問。交通事故駕駛人依其在場義務，應留置現場等待或協助救護，並確認被害人已經獲得救護，或無隱瞞而讓被害人、執法人員或其他相關人員得以知悉其真實身分、或得被害人同意後始得離去。倘若不然，駕駛人不履行停留現場之義務而逕自離去，自屬違反誡命規範而構成逃逸。以上，為本院向來所採之見解，於修法前後之適用，並無不同（最高法院110年度台上字第4675號判決意旨參照）。
　3.揆諸前開判決要旨，其指出修正後之刑法第185條之4規定，
    雖立法者仍未能依據大法官之解釋意旨明文何謂「逃逸」行
    為，然而將作為義務在個案中具體釋明為司法者之責任，否
    則人民將僅能「發揮想像力」而善盡「優良駕駛人」之角色
    ，這無非是法律道德主義之信奉者，而非憲法法治國原則的
    追隨者（參照司法院釋字第777號解釋許宗力大法官部分協
    同意見書）。關於本罪之構成要件應如何解釋，本院認為應
    從法規保護目的及立法理由等法律解釋原則出發，由保護法
    益之觀點詮釋本罪之構成要件，惟無論是經由考察立法沿革
    或探求客觀規範意旨，都無法推論出修正後肇事逃逸罪之合
    理保護法益，學界對此亦眾說紛紜，而本院認為對於現行刑
    法第185條之4規定保護法益之理解，應以保護生命身體法益
    為較佳之解釋途徑，蓋新法以釋憲後的兩次修正草案為基礎
    ，而兩個草案均重申加強救護被害人之意旨，此一觀點始終
    是立法者將逃逸行為入罪化的主要動機。審酌司法者對於法
    律規範要件之解釋同時亦是為人民設下一定作為義務或不作
    為義務範圍之界限，例如竊盜罪之規定係告知人民有不侵害
    他人財產法益之不作為義務，遺棄罪之規定係告知人民在某
    些情況下有作為之義務，正當防衛之規定則是告知人民在一
    定要件下採取作為之行為並不處罰等等，司法者闡明法律規
    定之同時，也是為社會立下行為舉止之規範，蓋「刑罰不中
    ，則民無所措手足」。是以，本院對「逃逸」行為之見解為
    ，依據行為人之主觀認知，不為救助將直接導致被害人生命
    或重大身體法益危險之行為，物理要件是駕駛人離開交通事
    故之現場，規範要件是著手違反對於被害人之救助義務；亦
    即「逃逸」行為刑罰化之目的在於告知人民，發生交通事故
    後，駕駛人首重在場義務，應留置現場等待或協助救護，並
    確認被害人已經獲得救護，僅有在駕駛人無隱瞞而讓被害人
    、執法人員或其他相關人員得以知悉其真實身分或得被害人
    同意後，此在場義務始解除，此時駕駛人離開現場之行為始
    得不被評價為「逃逸」。是以，本院將以上述見解詮釋刑法
    第185條之4之構成要件，討論本案被告闖紅燈致告訴人閃避
    不及自摔倒地後，被告因自認對於該交通事故無過失，故僅
    下車查看，未採取其他積極措施，短暫停留後即離去之舉，
    是否該當本罪之「逃逸」行為。
　4.被告具有本罪之主觀犯意與客觀犯行：
　　⑴主觀犯意部分：
　　　①本罪之故意係指駕駛人對於其駕駛動力交通工具發生交
        通事故，致人受傷、死亡或重傷而逃逸之事實，有所預
        見並容認其發生。由於「交通事故」之存在與駕駛人有
        無故意過失無關，故行為人只要預見實現自大眾交通典
        型風險的事故本身即可，縱使對於肇事之可歸責性有錯
        誤之認知，亦不影響肇事逃逸故意之認定。就本案而言
        ，被告只要在逃逸時知悉其先前闖紅燈之事實，即屬對
        於過失肇事之事實有所預見，則縱使被告自認無過失或
        自認告訴人與有過失而逃逸，均不會阻卻本罪之故意。
　　　②經查，被告自89年10月起即領有普通小客車駕照，故縱
        使案發當時其駕照遭逕行註銷，且被告並未重新考領駕
        照，有公路監理電子閘門-證號查詢汽車駕駛人在卷可
        佐（院卷第11頁），然被告仍應具有相當之駕駛經驗，
        對於車禍肇事判斷能力具有一般水準。於本案中，被告
        先有闖越紅燈之違規行為，依其駕駛經驗，當可判斷告
        訴人從交岔路口另一方向行駛至其汽車左側後滑行至其
        前方自摔倒地，係為了閃避自己闖越紅燈之車輛始重心
        不穩滑倒，故被告主觀上可以預見告訴人騎乘機車摔倒
        之交通事故與自己之駕駛行為有關，卻於短暫停留後未
        採取任何積極措施即駕車離去，堪認被告已預見因其駕
        駛行為發生交通事故並致人受傷，卻仍離開現場，足認
        被告有肇事逃逸之不確定故意甚明。被告雖辯稱：我沒
        有肇事哪有逃逸云云，惟參照上開說明，被告主觀上既
        可知悉告訴人騎乘機車倒地之原因與被告闖紅燈之行為
        有關，被告事後尚下車查看告訴人而目睹告訴人倒在地
        上意識不清，則被告知悉前情卻於短暫停留後逕行離開
        ，主觀上自屬基於肇事逃逸之故意而為之，縱使被告自
        認無過失，仍無法阻卻本罪之故意，是被告上開所辯，
        並不足採。　　
　　⑵客觀犯行部分：
　　　①經本院勘驗案發當日附近路口之監視器光碟，檔案時間1
        分56秒時，告訴人之機車自被告之汽車左側向右偏行至
        被告汽車前方，疑似撞擊路旁停放之車輛後，往左摔而
        倒地，被告即將車輛暫停路旁，其後一直到檔案時間5
        分34秒被告始駕車離開，有監視器畫面截圖及本院勘驗
        筆錄在卷可佐（院卷第93頁，警卷第27至28頁），堪認
        被告於見聞告訴人在其車前人車倒地並隨即停車後，直
        到被告駛離前，共有將近4分鐘之時間停留於現場，足
        認被告有充裕之時間報警、呼叫救護車、或從事其他防
        免告訴人所受傷害進一步擴大之行為。然證人潘○○於本
        院證稱：我跟我朋友經過車禍地點，看到告訴人人車倒
        地，我們想說沒有人叫救護車，就幫忙打電話，之後就
        跑去看倒在地上的告訴人，我們有一直等到救護車抵達
        才離開；當時我在現場拍攝被告打開汽車車門要離開現
        場的照片提供給警方，是因為這個人比我們早就在現場
        ，我想說他可能會知道前面的經過，所以我們覺得他應
        該要留下來，我不知道他是肇事者還是目擊證人，拍照
        只是想要留個底；警詢時我跟警察說「照片裡的汽車駕
        駛說『我來的時候就看到有一個人倒在這裡』，然後我就
        問他『你有行車紀錄器記錄到嗎？』他說沒有之後，他就
        跟我們說給我們等救護車，他有事要先走，我有問他『
        你不用留在現場嗎？』因為我們一開始只有看到他，所
        以我認為他是第一個到達現場的人或發生事故的人，但
        他沒有回我，就開車離開了」、偵查時跟檢察事務官說
        「我覺得很奇怪，他是第一個在場的人，他卻語氣很急
        的一直想走，我就拍下他的車的照片」等內容都是實在
        的，照片裡的汽車駕駛說他來的時候就看到機車倒地，
        所以他也沒有看到事發現場，後來他在警察到現場之前
        就離開了等語（院卷第153至158頁）。
　　　②觀諸潘○○之證述，被告在這4分鐘的時間內固然留在現場
        並下車查看告訴人，然並未報警、呼叫救護車、或協助
        維持交通以免倒地而意識不清之告訴人遭到後方車輛撞
        擊。縱使被告係在知悉潘○○已呼叫救護車後才離開現場
        ，然被告與潘○○素不相識，且被告未向潘○○確認是否確
        實呼叫救護車，亦未等待救護車到場，被告將救助告訴
        人之責任交由現場碰巧經過之他人負責，自己卻在未採
        取任何措施足資確保告訴人之生命身體法益能得到協助
        、且未留下任何足資辨認身分資訊之情況下率爾離去，
        應認被告短暫留在現場之行為對於告訴人生命身體法益
        之維護毫無助益，與自始未留在現場即駕車離去之情況
        無異，揆諸前揭說明，被告離去之舉自該當本罪之逃逸
        行為。
　　5.綜上所述，被告上開駕駛動力交通工具發生交通事故致人
      傷害而逃逸罪犯行亦堪認定，應予依法論科。
二、論罪科刑：
　㈠新舊法比較：
　　被告行為後，刑法第185條之4於110年5月28日經總統公布修
    正施行，並自同年5月30日起生效。修正前刑法第185條之4
    原規定：「駕駛動力交通工具肇事，致人死傷而逃逸者，處
    1年以上7年以下有期徒刑」，修正後則規定：「（第一項）
    駕駛動力交通工具發生交通事故，致人傷害而逃逸者，處6
    月以上5年以下有期徒刑；致人於死或重傷而逃逸者，處1年
    以上7年以下有期徒刑。（第二項）犯前項之罪，駕駛人於
    發生交通事故致人死傷係無過失者，減輕或免除其刑」。經
    比較新舊法，新法依被害人所受傷勢之輕重，科以不同法定
    刑度，其中致人傷害而逃逸之法定刑，由修正前之「處1年
    以上7年以下有期徒刑」，修正為「處6月以上5年以下有期
    徒刑」刑度，經比較新舊法，修正後之規定較有利於被告，
    是依刑法第2條第1項之規定，應適用修正後之刑法第185條
    之4第1項前段之規定論處。
　㈡按刑法總則之加重，係概括性之規定，所有罪名均一體適用
    ；刑法分則之加重，係就犯罪類型變更之個別犯罪行為予以
    加重，成為另一獨立之罪名。道路交通管理處罰條例第86條
    第1項關於汽車駕駛人，無駕駛執照駕車，因而致人受傷或
    死亡，依法應負刑事責任者，加重其刑至2分之1之規定，係
    就刑法第284條前段過失傷害之基本犯罪類型，對於加害人
    為汽車駕駛人，於從事駕駛汽車之特定行為時，在無駕駛執
    照之情形，因而致人受傷或死亡之特殊行為要件予以加重處
    罰，已就該罪犯罪類型變更之個別犯罪行為予以加重，而成
    另一獨立之罪名，自屬刑法分則加重之性質（最高法院99年
    度台非字第198號判決意旨參照）。查被告雖曾考領有普通
    小客車駕駛執照，惟遭逕行註銷駕照後，於本件車禍事故發
    生時被告仍未重新考領，係屬無照駕駛之狀態乙節，有公路
    監理電子閘門查詢結果在卷可稽（院卷第11頁），是核被告
    所為，係犯道路交通管理處罰條例第86條第1項、刑法第284
    條前段之無駕駛執照駕車因過失致人受傷罪、刑法第185條
    之4第1項前段駕駛動力交通工具發生交通事故致人傷害而逃
    逸罪。起訴意旨就告訴人因車禍受傷部分，認被告係犯刑法
    第284條前段之過失傷害罪，容有未洽，然因起訴之社會基
    本事實同一，且本院業已當庭告知被告上開罪名（院卷第86
    頁、第136頁、第252頁），無礙於被告防禦權之行使，爰依
    刑事訴訟法第300條規定，變更起訴法條，並依道路交通管
    理處罰條例第86條第1項規定，加重其刑。被告所犯上開2罪
    ，犯意各別，行為互殊，應予分論併罰。
　㈢爰以行為人之責任為基礎，審酌被告之汽車駕照遭逕行註銷
    ，期滿後仍未重新考領汽車駕照，竟仍駕駛汽車上路，更無
    視交通號誌之規定，貪圖便利闖越紅燈，導致告訴人閃避不
    及自摔倒地而受有事實欄所載之傷勢，且被告明知告訴人騎
    車倒地與其有關，竟僅短暫停留現場，未報警、呼叫救護車
    或採取任何有助於維護告訴人生命身體法益之行為即逕行離
    去，迄今否認所有犯行，拒絕與告訴人和解，所為應予非難
    ；且本案已係被告第2次駕駛汽車肇事後逃逸，被告先前之
    肇事逃逸行為，經本院以105年度交訴字第48號判決判處有
    期徒刑1年2月，經上訴至臺灣高等法院高雄分院及最高法院
    均遭駁回上訴而於107年5月24日確定（與他案合併定應執行
    刑為2年2月後，於109年5月12日縮短刑期假釋，因執行另案
    拘役後於109年8月4日出監，110年1月19日假釋期滿），過
    失傷害部分則經本院以107年度交易字第41號判決判處拘役5
    0日確定，有臺灣高等法院被告前案紀錄表在卷可佐，足認
    被告素行非佳；兼衡被告之過失情節、造成告訴人傷勢之輕
    重，暨駕駛動力交通工具發生交通事故致人傷害而逃逸之犯
    行對告訴人生命身體危險之程度，復考量被告自述之教育程
    度及家庭經濟狀況（因涉及個人隱私，故不揭露，詳如本院
    審理筆錄）、與告訴人業已提起刑事附帶民事訴訟（移送民
    庭），尚非不得藉由後續程序獲得適當之補償等一切情狀，
    分別量處如主文所示之刑，並各諭知易科罰金之折算標準。
據上論斷，應依刑事訴訟法第299條第1項前段、第300條，判決
如主文。
本案經檢察官廖春源提起公訴，檢察官周容到庭執行職務。
中　　華　　民　　國　　111 　年　　7 　　月　　11　　日
                  刑事第三庭  審判長  法　官  林青怡
　　　　　　　　　                    法  官  張瀞文
　　　　　　　　　                    法  官  胡家瑋
以上正本證明與原本無異。
如不服本判決應於收受送達後20日內向本院提出上訴書狀，並應
敘述具體理由；如未敘述上訴理由者，應於上訴期間屆滿後20日
內向本院補提理由書（均須按他造當事人之人數附繕本）「切勿
逕送上級法院」。
如因疫情而遲誤不變期間，得向法院聲請回復原狀。
中　　華　　民　　國　　111 　年　　7 　　月　　11　　日
   　　　　　　　　　　　　　　　　　 書記官  簡雅文
附錄本案論罪科刑法條：
道路交通管理處罰條例第86條第1項
汽車駕駛人，無駕駛執照駕車、酒醉駕車、吸食毒品或迷幻藥駕
車、行駛人行道或行經行人穿越道不依規定讓行人優先通行，因
而致人受傷或死亡，依法應負刑事責任者，加重其刑至二分之一
。
刑法第284條
因過失傷害人者，處一年以下有期徒刑、拘役或十萬元以下罰金
；致重傷者，處三年以下有期徒刑、拘役或三十萬元以下罰金。
刑法第185條之4第1項
駕駛動力交通工具發生交通事故，致人傷害而逃逸者，處六月以
上五年以下有期徒刑；致人於死或重傷而逃逸者，處一年以上七
年以下有期徒刑。